【裁判字號】    98,訴,1385
【裁判日期】    981019
【裁判案由】    損害賠償
【裁判全文】
臺灣臺北地方法院民事判決              98年度訴字第1385號
原      告  財團法人逸仙文教基金會
法定代理人  甲○○
訴訟代理人  劉緒倫律師
            李雅萍律師
            李宗輝律師
被      告  乙○○
上列當事人間損害賠償事件，本院於民國98年10月5日言詞辯論
終結，判決如下：
    主  文
被告應給付原告新台幣肆佰壹拾肆萬肆仟壹佰肆拾貳元，及自民
國九十八年五月二十二日起至清償日止，按年息百分之五計算之
利息。
原告其餘之訴駁回。
訴訟費用由被告負擔。
本判決第一項於原告以新台幣壹佰肆拾萬元供擔保後，得假執行
。
    事實及理由
一、原告主張其係由民間捐助成立之財團法人，財產總額為新台
    幣 (下同)27,164,000 元。原告前於第五屆董事會選任被告
    為原告之秘書長，任期自民國93年1月1日起至95年12月31日
    止，共計三年。被告之職務乃係協助原告董事會依設立宗旨
    推動業務，並且綜理被告之日常業務及處理財務收支等事宜
    。詎93年6月間被告指示原告經辦人施秀宜將原告所有之財
    務資料、銀行定期存單、存摺、印鑑及文書檔案等交其管理
    ，嗣發現挪用基金之情事，經聯繫請其歸還不果。原告乃於
    95年10月12日函告被告終止任用，被告於同年10月31日編列
    移交清冊交予原告經辦人施秀宜。經原告初步整理後，始知
    自被告93年10月31日將有基金定存單500萬元遭提領，存入
    可為其所支配之人名下，投資股票，至95年7月止，虧損達
    4,666,795元，嗣被告於95年12月27日以捐贈為名返還50萬
    元外，尚短缺達4,144,142元。依據原告捐助章程第11條規
    定，經提請董事會通過選定被告為秘書長後，成立民法之委
    任關係，被告未經董事會同意，擅將基金500萬元定存解定
    後，轉入其個人名義或可為其所支配之其他名義之帳戶內進
    行股票投資，遭致虧損，被告之職務乃係協助原告董事會依
    設立宗旨推動業務，並且綜理被告之日常業務及處理財務收
    支等事宜，竟未經董事會同意始提領基金投資股票，係逾越
    權限之行為，對原告造成損害，依民法第544條之規定，應
    負損害賠償之責，原告終止系爭委任契約後，依法就所受之
    損害對被告請求損害賠償。而被告就委任關係所為之給付不
    符合委任關係債之本旨，且對原告之財產發生積極之損害達
    4,144,142元，核其給付為加害給付，而加害給付係不完全
    給付之一種型態，原告自得依據侵權行為及不完全給付之相
    關規定向被告請求。並聲明：被告應給付原告4,144,142元
    ，及自93年10月31日起日起至清償日止，按年息5%計算之利
    息，並願供擔保請准予宣告假執行。
二、被告則以：其於93年5月中旬經原告前董事長馬樹禮指示，
    邀請訴外人施秀宜擔任原告董事長辦公室專職秘書，因施秀
    宜婉拒，被告再依馬樹禮之指示，請施秀宜辦理業務、財務
    及檔案移交事宜，於93年10月31日原告前董事長馬樹禮為推
    展業務並強化原告財務結構，指示被告從其親簽到期定存單
    中，提領500萬元進行股票投資，但馬樹禮沒有召開董事會
    ，所以沒有經過董事會同意之程序。自93年11月到95年7月
    止，因遭逢數次股災，應變避險不及，導致投資嚴重虧損
    4,666,795元，惟被告在執行投資任務過程中勞心盡力，絕
    對沒有故意造成虧損之意圖；被告於95年10月25日曾將所有
    事實經過面報原告董事長李子戈，並將書面報告傳真至李子
    戈董事長位於南投之辦公室，且用電話聯繫確認李董事長有
    收到該書面報告。之後，被告有與原告委任律師劉緒倫協商
    ，劉律師曾在電話中向被告表示「這件事要你一個人全部扛
    下也未儘公平」，劉律師並在95年12月下旬於德律聯合法律
    事務所會議室，親口向被告轉達李子戈董事長決定被告須負
    擔100萬元，同年12月27日，被告至劉律師之辦公室以捐贈
    名義面交現金50萬元，由劉律師代表原告簽收，並應劉律師
    要求在收據上加註「毋庸捐贈收據」字樣；請求本院援用商
    業經營判斷法則審理等語，資為抗辯。並聲明：原告之訴及
    假執行之聲請均駁回。
三、兩造不爭執之事實：
(一)原告於第四屆董事會選任被告為原告第四屆董事會秘書長，
    任期自90年1月1日起至92年12月31日止，共計三年，嗣於第
    五屆第一次董事會再選任被告為原告第五屆董事會秘書長，
    任期自93年1月1日起至95年12月31日止，共計三年，職務內
    容為協助原告基金會董事長依設立宗旨推動業務，並綜理原
    告基金會之日常業務及處理財政收支等事宜。
(二)被告於93年9月8日上簽呈表示：為推展業務，每月發給馬董
    事長特別業務費3萬元、曾秘書長（即被告）特別業務費2萬
    元，自93年1月至9月共計支出45萬元，請求同意核銷。
(三)被告於93年10月31日自原告之定期存單中提領500萬元進行
    股票投資，於93年11月起至97年7月止期間內，累計虧損達
    4,666,795元。
(四)被告於95年12月27日在德律聯合法律事務所劉緒倫律師之辦
    公室，以捐贈之名義當面親交現金50萬元予受原告委任之劉
    緒倫律師。
(五)原告董事會於95年9月27日決議解任被告秘書長職務，並於
    95年10月6日通知被告，被告已於95年10月31日辦妥移交手
    續。
四、本件原告主張被告未經董事會同意，擅將基金500萬元定存
    解定後，轉入其個人名義或可為其所支配之其他名義之帳戶
    內進行股票投資，遭致虧損，而請求被告負損害賠償責任等
    語，被告則以前揭情詞置辯，是本件之爭點厥為：(一)被告是
    否未受原告之指示，而擅自使用原告之金錢進行股票投資？
    又被告處理受委任之事務是否有未盡善良管理人注意義務、
    不完全給付之情事？被告得否援用商業經營判斷法則而免除
    其損害賠償責任？(二)兩造曾否於95年12月間就被告將原告定
    期存款轉做股票投資虧損之賠償責任一事，達成由被告給付
    100萬元之和解？兩造應否受此和解之拘束，原告得否再行
    請求被告為賠償？
五、按受任人因處理委任事務有過失，或因逾越權限之行為所生
    之損害，對於委任人應負賠償之責，民法第544條定有明文
    。經查，原告於第四屆董事會依捐助章程選任被告為原告第
    四屆董事會秘書長，任期自90年1月1日起至92年12月31日止
    ，共計三年，嗣於第五屆第一次董事會再選任被告為原告第
    五屆董事會秘書長，任期自93年1月1日起至95年12月31日止
    ，共計三年，職務內容為協助原告基金會董事長依設立宗旨
    推動業務，並綜理原告基金會之日常業務及處理財政收支等
    事宜，是兩造間成立民法之委任關係。又依教育部審查教育
    事務財團法人設立許可及監督要點第12點第1項規定: 「教
    育法人經法院登記之財產總額之管理使用，本部應依民法第
    32 條規定監督其管理使用方式如下: (一)存放金融機構。(二)
    購買公債及短期票券。(三)購買教育法人自用之不動產。(四)於
    安全可靠之原則下，經董事會同意在財產總額二分之一額度
    內，轉為有助增加財源之投資」，原告捐助章程第15條亦有
    相同之規定。被告於93年10月31日自原告之定期存單中提領
    500萬元進行股票投資，於93年11月起至97年7月止期間內，
    累計虧損達4,666,795元等情，為被告所不爭執，並有原告
    提出被告手寫之呈報書影本乙份在卷可稽，被告之職務乃係
    協助原告董事會依設立宗旨推動業務，並且綜理被告之日常
    業務及處理財務收支等事宜，竟未經董事會同意始提領基金
    投資股票，係逾越權限之行為，對原告造成損害，揆諸前揭
    規定，應負損害賠償之責。被告雖辯稱：其所為係原告前董
    事長馬樹禮之指示，並有定期向馬樹禮報告云云，惟其並未
    舉證以實其說，是其所辯並不足採。被告又請求本院援用商
    業判斷法則審理云云，惟商業判斷法則係美國法院實務發展
    出的原則，是以董事無自我利益、盡到注意義務、本於善意
    、無濫用裁量權、無詐欺等不合法越權行為及無浪費情事下
    所為商業決定，嗣後雖造公司損失，仍推定董事免責，因而
    要推翻此一推定免責效果，原告提出之證據證明程度要達於
    證據優勢程度，如證據足以推翻免責之推定，則舉證責任轉
    換由董事提出其商業行為決定具有合理性，本件被告既非原
    告基金會之董事，亦未舉證證明其符合上述免責之要件，是
    其前揭所辯，亦不足採。
六、被告雖又辯稱：已其與原告達成合解，並於95年12月27日在
    德律聯合法律事務所以捐贈之名義當面親交現金50萬元予受
    原告委任之劉緒倫律師云云，惟為被告所否認，而觀諸被告
    提出之收據，其上僅記載「本人劉緒倫律師代表財團法人逸
    仙文教基金會甲○○董事長收到乙○○先生所捐現金新台幣
    伍拾萬元整。無庸捐贈收據」等字樣，有被告提出之收據影
    本乙份在卷可稽（見本院卷第85頁），其內容並未提到兩造
    間以100萬元和解之情事，是被告前揭所辯，亦不足採。
七、綜上所述，被告未經董事會同意，擅將基金500萬元定存解
    定後，轉入其個人名義或可為其所支配之其他名義之帳戶內
    進行股票投資，致原告受有4,144,142元之損害，原告應就
    此負賠償責任。從而，原告依民法第544條之規定提起本件
    訴訟，請求被告賠償4,144,142元，即無不合，應予准許。
    末按給付無確定期限者，債務人於債權人得請求給付時，經
    其催告而未為給付，自受催告時起，負遲延責任。其經債權
    人起訴而送達訴狀者，與催告有同一之效力，民法第229條
    第2項定有明文。查本件係未定期限之債務，應自起訴狀繕
    本送達被告之翌日即98年5月22日起始負遲延責任，是原告
    請求被告給付自98年5月22日起至清償日止，按年息5%計算
    之利息，為有理由，逾此部分之請求，則無理由，應予駁回
    。
八、原告陳明願供擔保，聲請宣告假執行，就其勝訴部分，核無
    不合，爰酌定相當擔保金額准許之。至其敗訴部分，假執行
    之聲請已失所附麗，應併予駁回。
九、因本案事證已臻明確，兩造其餘主張、陳述及所提之證據，
    經本院審酌後，認與判決結果不生影響，爰不一一論述，附
    此敘明。
十、結論：原告之訴為有理由，依民事訴訟法第79條、第390條
    第2項判決如主文。
中    華    民    國    98    年    10    月    19    日
                  民事第三庭    法  官  郭美杏
以上正本係照原本作成
如對本判決上訴，須於判決送達後20日內向本院提出上訴狀
中    華    民    國    98    年    10    月    19    日
                                書記官  馮姿蓉


司法院資訊處製作；財團法人民間司法改革基金會備份。
